臺灣臺北地方法院民事裁定
111年度消債職聲免字第24號
聲  請  人  
即債務人    劉月美  
代  理  人  陳昭全律師(法扶律師)  
相  對  人  
即債權人    國泰世華商業銀行股份有限公司

法定代理人  郭明鑑  
代  理  人  蔡政宏  
相  對  人  
即債權人    花旗(台灣)商業銀行股份有限公司


法定代理人  莫兆鴻  
代  理  人  陳正欽  


相  對  人  
即債權人    聯邦商業銀行股份有限公司


法定代理人  林鴻聯  


相  對  人  
即債權人    遠東國際商業銀行股份有限公司

法定代理人  周添財  


相  對  人  
即債權人    永豐商業銀行股份有限公司

法定代理人  陳嘉賢  
代  理  人  呂亮毅  
相  對  人  
即債權人    玉山商業銀行股份有限公司


法定代理人  黃男州  
代  理  人  朱逸君  
相  對  人  
即債權人    凱基商業銀行股份有限公司


法定代理人  魏寶生  


相  對  人  
即債權人    台新國際商業銀行股份有限公司

法定代理人  尚瑞強  


相  對  人  
即債權人    中國信託商業銀行股份有限公司


法定代理人  利明献  


相  對  人  
即債權人    萬榮行銷股份有限公司

法定代理人  呂豫文  


相  對  人  
即債權人    富邦資產管理股份有限公司

法定代理人  洪主民  


相  對  人  
即債權人    滙誠第一資產管理股份有限公司

法定代理人  莊仲沼  


相  對  人  
即債權人    中正資產管理股份有限公司

法定代理人  張家毓  


上列當事人因聲請消費者債務清理事件，本院裁定如下：
    主  文
債務人乙○○應予免責。
    理  由
一、按法院為終止或終結清算程序之裁定確定後，除別有規定外
    ，應以裁定免除債務人之債務；法院裁定開始清算程序後，
    債務人有薪資、執行業務所得或其他固定收入，扣除自己及
    依法應受其扶養者所必要生活費用之數額後仍有餘額，而普
    通債權人之分配總額低於債務人聲請清算前二年間，可處分
    所得扣除自己及依法應受其扶養者所必要生活費用之數額者
    ，法院應為不免責之裁定。但債務人證明經普通債權人全體
    同意者，不在此限；債務人有下列各款情形之一者，法院應
    為不免責之裁定，但債務人證明經普通債權人全體同意者，
    不在此限：㈠於 7年內曾依破產法或本條例規定受免責；㈡
    故意隱匿、毀損應屬清算財團之財產，或為其他不利於債權
    人之處分，致債權人受有損害；㈢捏造債務或承認不真實之
    債務；㈣聲請清算前二年內，因消費奢侈商品或服務、賭博
    或其他投機行為，所負債務之總額逾聲請清算時無擔保及無
    優先權債務之半數，而生開始清算之原因；㈤於清算聲請前
    一年內，已有清算之原因，而隱瞞其事實，使他人與之為交
    易致生損害；㈥明知已有清算原因之事實，非基於本人之義
    務，而以特別利於債權人中之一人或數人為目的，提供擔保
    或消滅債務；㈦隱匿、毀棄、偽造或變造帳簿或其他會計文
    件之全部或一部，致其財產之狀況不真確；㈧故意於財產及
    收入狀況說明書為不實之記載，或有其他故意違反本條例所
    定義務之行為，致債權人受有損害，或重大延滯程序；債務
    人有前條各款事由，情節輕微，法院審酌普通債權人全體受
    償情形及其他一切情狀，認為適當者，得為免責之裁定，消
    費者債務清理條例（下稱消債條例）第132條、第133條及第
    134條、第135條分別定有明文。又消債條例之立法目的，在
    於使陷於經濟上困境之消費者，得分別情形依該條例所定重
    建型債務清理程序（更生）或清算型債務清理程序（清算）
    清理債務，藉以妥適調整其與債權人及其他利害關係人之權
    利義務關係，保障債權人之公平受償，並謀求消費者經濟生
    活之更生機會，從而健全社會經濟發展；消費者依清算程序
    清理債務，於程序終止或終結後，為使其在經濟上得以復甦
    ，以保障其生存權，除另有上述消債條例第133條、第134條
    所規定不予免責之情形外，就債務人未清償之債務原則上採
    免責主義（消債條例第1條、第132條立法目的參照）。
二、經查：
  ㈠務人前因有不能清償債務情事，於民國 110年4月9日具狀向
    本院聲請調解，於調解不成立後，經本院以 110年度消債清
    字第99號裁定自 110年8月31日下午4時起開始清算程序，並
    由本院司法事務官以 110年度司執消債清字第80號案件執行
    清算程序，因債務人名下之存款保單解約金共計27,004元，
    經債務人提出等值現金解繳到院，本院依分配表分配於債權
    人，而於 111年1月21日以110年度司執消債清字第80號裁定
    本件清算程序終結等情，合先敘明。
  ㈡經本院依職權通知全體債權人及債務人就債務人免責與否表
    示意見：
  ⒈債權人國泰世華商業銀行股份有限公司、甲○(台灣)商業銀
    行股份有限公司、聯邦商業銀行股份有限公司、玉山商業銀
    行股份有限公司、凱基商業銀行股份有限公司、遠東國際商
    業銀行股份有限公司、永豐商業銀行股份有限公司、台新國
    際商業銀行股份有限公司、萬榮行銷股份有限公司（下稱萬
　　榮行銷公司）具狀陳稱：不同意免責，請鈞院依職權調查債
　　務人有無消債條例第133條、第134條不免責事由。
  ⒉債權人中國信託商業銀行股份有限公司具狀陳稱：不同意免
    責，債務人聲請清算前二年收入扣除支出之餘額為 302,712
    元，高於清算財團分配總額27,004元，是債務人有消債條例
    第 133條不免責事由，另請鈞院依職權調查債務人有無消債
    條例第134條不免責事由。
  ⒊債權人富邦資產管理股份有限公司（下稱富邦資產公司）具
    狀陳稱：不同意免責，債務人聲請清算前二年收入扣除支出
    之餘額為 166,080元，然債權人僅受償27,004元，是債務人
    有消債條例第 133條不免責事由，另債務人目前年約58歲，
    具工作能力與還款能力，債務人當竭力清償債務，以防止消
    債條例被濫用，阻礙社會經濟健全及影響債權人公平受償機
    會。
  ⒋債權人中正資產管理股份有限公司（下稱中正資產公司）具
    狀陳稱：債務人自債權人受讓債權後，從未還款，故不同意
    免責。
  ⒌債權人滙誠第一資產管理股份有限公司經合法通知未具狀亦
    未到庭表示意見。
  ⒍債務人到庭陳稱：債務人已符合免責要件，請准予免責。
　㈢債務人無消債條例第133條所定不免責事由：
  ⒈債務人自陳於法院裁定開始清算後，擔任托育員，自110年9
    月至110年3月領有托育費用301,000元，有債務人111年3月2
    9 日陳報狀、托育費用明細表、郵局存摺、在宅托育服務契
    約及收據附卷可參（見本院卷第113至153頁），是本院即以
    債務人自110年9月至110年3月收入為 301,000元，作為其於
    法院裁定開始清算程序後收入。
  ⒉按債務人聲請更生或清算時所提財產及收入狀況說明書，其
    表明每月必要支出之數額，與本條例第六十四條之二第一項
    、第二項規定之認定標準相符者，毋庸記載原因、種類及提
    出證明文件；債務人必要生活費用，以最近一年衛生福利部
    或直轄市政府所公告當地區每人每月最低生活費一點二倍定
    之。受扶養者之必要生活費用，準用第一項規定計算基準數
    額，並依債務人依法應負擔扶養義務之比例認定之；按因負
    擔扶養義務而不能維持自己生活者，免除其義務。但受扶養
    權利者為直系血親尊親屬或配偶時，減輕其義務，消費者債
    務清理條例施行細則第 21條之1第3項、消債條例第64條之2
    第1、2項、民法第1118條定有明文。查債務人主張其 110年
    度個人每月生活必要支為18,720元加計健保費826元，111年
    度個人每月生活必要支為18,960元加計健保費 826元，及扶
    養未成年子女林Ｏ心110年度扶養費每月 9,360元、111年度
    扶養費每月 9,480元等情，就債務人主張個人生活必要支出
    部分，合於衛生福利部公告新北市110及111年度最低生活費
    標準之一點二倍，應予准許。惟就健保費部分，債務人未釋
    明於生活費外另加列勞健保費之必要性，應認上述個人生活
    費用已包含健保費等生活必要支出，則債務人於上述生活費
    外另主張之健保費，應不予計入。又子女扶養費部分，依戶
    籍謄本所示（見北司消債調卷第15頁），債務人子女林Ｏ心
    尚未成年，名下無財產，有全國財產稅總歸戶財產查詢清單
    、 109年度綜合所得稅各類所得資料清單附卷可參（見北司
    消債調卷第 111頁、消債清卷第77頁），經審酌債務人之子
    女尚未成年，尚須受債務人扶養之必要，且債務人主張子女
    扶養費與配偶共同分擔等情，故衡酌債務人負擔子女扶養費
    部分，合於衛生福利部公告新北市110及111年度最低生活費
    標準之一點二倍之半數，則債務人主張其負擔未成年子女林
    Ｏ心扶養費部分，足堪採信。是債務人自開始清算即110年9
    月至110年3月期間之個人必要生活費用及扶養費為 197,640
    元【計算式：（18,720元×4）＋（18,960元×3）＋（9,360 元
    ×4）＋（9,480元×3）＝197,640元】，則債務人於本院裁定開
    始清算程序後收入 301,000元，扣除必要生活費用及扶養費
    197,640後仍有餘額103,360元（計算式：301,000元-197,64
    0元=103,360元）。堪認債務人合於消債條例第133條前段之
    要件，為具清償能力之人，故依同條後段規定，尚應審究普
    通債權人之分配總額是否低於債務人聲請清算前二年間可處
    分所得扣除自己所必要生活費用之數額。
　⒊又債務人主張聲請清算前二年期間自108年5月至109年8月因
    協助配偶經營日式紅豆餅，由配偶支應全部生活費，又自10
    9年9月至110年4月各依新北市109及110年度最低生活費標準
    之一點二倍計算再加計109及110年度每月健保費各749元、8
    26元，及與配偶平均負擔未成年子女林Ｏ心費用以新北市10
    9及110年度最低生活費標準之一點二倍計算等情，有財產及
    收入狀況說明書附卷（見北司消債調卷第21至22頁）。就健
    保費部分，債務人未釋明於生活費外另加列勞健保費之必要
    性，應認上述個人生活費用已包含健保費等生活必要支出，
    則債務人於上述生活費外另主張之健保費，應不予計入。故
    債務人聲請清算前二年期間之之個人必要生活費用及扶養費
    為 223,920元【計算式：（18,600元×4）＋（18,720元×4）
    ＋（9,300元×4）＋（9,360元×4）＝ 223,920元】。另債務
    人於聲請前二年收入為241,600 元，有財產及收入狀況說明
    、在宅托育服務契約及收據附卷可佐（見北司消債調卷第21
    、83至101頁）。故債務人聲請清算前二年之可處分所得為2
    41,600元，扣除債務人聲請清算前二年之必要支出 223,920
    元後，尚餘17,680元（計算式：241,600元-223,920元=17,6
    80元），惟普通債權人於清算程序已受償27,004元，核與消
    債條例第 133條所定「普通債權人之分配總額低於債務人聲
    請清算前二年間，可處分所得扣除自己及依法應受其扶養者
    所必要生活費用之數額者」之要件不符，尚不得依該規定為
    不免責之裁定。
　㈣債務人無消債條例第134條第4款之不免責事由：
  ⒈按修正前消債條例第134 條第4 款規定，債務人之浪費行為
    屬不免責之事由，實務上適用結果，債務人多因有此款事由
    而不獲免責，為免對債務人過度嚴苛，應予以適度限縮為消
    費奢侈商品或服務，並參照第20條、第44條、第64條、第82
    條及第133 條等規定，限於債務人於聲請清算前2 年內，所
    為消費奢侈商品或服務等不當行為，始足當之（消債條例第
    134 條第4 款修正理由參照）。故107 年12月26日修正公布
    之消債條例第134 條第4 款即規定須債務人聲請清算前2 年
    內，因消費奢侈商品或服務、賭博或其他投機行為，所負債
    務之總額逾聲請清算時無擔保及無優先權債務之半數，而生
    開始清算之原因。
  ⒉債權人萬榮行銷公司雖提出債務人於萬泰銀行之現金卡歷史
　　消費明細表資料（見本院卷第167至169頁），惟依該消費明
    細顯示，均係債務人自92年4月20日至94年5月31日間之消費
    紀錄，顯與消債條例第134條第4款規定須債務人於聲請清算
    前二年（108年4月9日至110年4月8日）消費奢侈商品或服務
    之要件不符，又本院依職權調閱債務人自108年4月9日至111
    年 3月18日止之入出境資料，惟查無入出境紀錄，有入出境
    資訊連結作業在卷可稽（見本院卷第35頁），是本件依卷證
    資料，難認債務人於清算前二年有消費奢侈商品、服務或從
    事其他投機行為，即核與修正後消債條例第134條第4款所定
    之要件不相符。
  ㈤債務人無消債條例第134條各款之不免責事由：
  ⒈債權人富邦資產公司主張債務人目前年約58歲，具工作能力
    與還款能力，債務人當竭力清償債務，以防止消債條例被濫
    用，阻礙社會經濟健全及影響債權人公平受償機會云云；債
    權人中正資產公司主張債務人自債權人受讓債權後，從未還
    款，故不同意免責云云，惟上開主張均未具體說明或提出相
    當事證釋明債務人符合本條例之何項不免責之規定，是此部
    分債權人主張債務人不應免責等語，即無足採。
  ⒉又查債務人並非 7年內曾依破產法或消債條例規定受免責者
    ，復查無債務人有何隱匿、毀損應屬清算財團之財產，或以
    顯不相當之對價出賣其財產等不利於債權人之處分、捏造債
    務或承認不真實之債務、隱匿、毀棄、偽造或變造帳簿或其
    他會計文件之全部或一部，致其財產之狀況不真確等行為，
    復無聲請清算前1 年內，已有清算之原因，而隱瞞其事實，
    使他人與之為交易致生損害之行為，且無明知已有清算原因
    之事實，非基於本人之義務，而以特別利於債權人中之一人
    或數人為目的，提供擔保或消滅債務之行為，亦無故意於財
    產及收入狀況說明書為不實之記載，或有違反消債條例第 9
    條第2項到場義務、第41條出席及答覆義務、第81條第1項提
    出財產及收入狀況說明書、債權人、債務人清冊義務、第82
    條第1項報告義務、第89條生活儉樸及住居限制義務、第101
    條提出清算財團書面資料義務、第102條第1項移交簿冊、文
    件及一切財產義務、第103條第1項答覆義務、第136條第2項
    協力調查義務之行為等消債條例第 134條各款所定之不免責
    事由，自難認債務人有應為消債條例第 134條不免責裁定之
    情形，應堪認定。
三、綜上所述，本件債務人經法院為終結清算程序之裁定確定，
    且查無消債條例第 134條各款所列之不免責事由，復不符合
    同條例第133 條所定之情形，依同條例第132 條之規定，自
    應裁定債務人免責，爰裁定如主文。
中　　華　　民　　國　　111 　年　　4 　　月　　21　　日
                  民事第二庭    法  官  林禎瑩
以上正本係照原本作成。
如不服本裁定應於送達後10日內向本院提出抗告狀，並繳納抗告
費新臺幣1,000元。
中　　華　　民　　國　　111 　年　　4 　　月　　21　　日
 　　　　　　　　　　　　　　　 書記官  鄭玉佩